臺灣高等法院刑事裁定
111年度毒抗字第668號
抗  告  人  
即  被  告  王修宏


上列抗告人即被告因違反毒品危害防制條例案件，不服臺灣新竹
地方法院111年度毒聲字第248號，中華民國111年6月20日裁定（
聲請案號：臺灣新竹地方檢察署111年度聲觀字第171號、111年
度毒偵字第600號），提起抗告，本院裁定如下：
    主  文
抗告駁回。
    理  由
一、原裁定意旨略以：㈠抗告人即被告甲○○（下稱被告）於民國1
    11年3月17日8時36分採尿時起回溯96小時內之某時許，在其
    位於新竹市○區○○路0段000號18樓之3住處，以燒烤玻璃球吸
    食煙霧之方式，施用第二級毒品甲基安非他命1次之犯行，
    業經其於檢察事務官詢問時坦認不諱，有詢問筆錄在卷可稽
    （見毒偵字第600號卷第45頁反面）；而被告於111年3月17
    日8時36分許，在臺灣新竹地方檢察署（下稱新竹地檢署）
    觀護人室親採封緘之尿液，經送台灣尖端先進生技醫藥股份
    有限公司先以酵素免疫分析法（EIA）初步檢驗，再以氣相
    層析質譜儀（GC/MS）確認檢驗後，確呈甲基安非他命陽性
    反應，此有新竹地檢署施用毒品犯尿液檢體監管紀錄表（尿
    液檢體編號：000000000號）、毒品犯採尿具結書、施用毒
    品犯採尿報到編號表（尿液檢體編號：000000000號）、台
    灣尖端先進生技醫藥股份有限公司111年3月31日出具之濫用
    藥物檢驗報告（報告序號：竹檢-65號、尿液檢體編號：000
    000000號）各1份附卷足憑（見毒偵字第600號卷第3至6頁）
    ，是以，依被告之自白佐以被告之尿液檢驗報告，被告於上
    開時、地非法施用第二級毒品甲基安非他命1次之犯行，堪
    以認定。㈡又被告前於88年間因施用毒品案件，經原審法院
    以88年度毒聲字第1285號裁定送勒戒處所觀察、勒戒後，因
    認無繼續施用毒品傾向，於88年7月21日執行完畢釋放出所
    ，並經新竹地檢署檢察官以88年度偵字第4414、5287號為不
    起訴處分確定；復於88年間因施用毒品案件，經原審法院以
    89年度毒聲字第738號裁定送勒戒處所觀察、勒戒，並經本
    院以89年度毒抗字第429號裁定抗告駁回後，因認有繼續施
    用毒品之傾向，再經原審法院以89年度毒聲字第1555號裁定
    令入戒治處所施以強制戒治，嗣因戒治屆滿3個月，其成效
    經評定為合格，復經原審法院以90年度毒聲字第412號裁定
    停止戒治，於90年3月30日因停止其處分出監，所餘戒治期
    間付保護管束，迄至90年6月7日保護管束期滿未經撤銷，視
    為強制戒治執行完畢；刑責部分則經原審法院以89年度竹簡
    字第313號判決判處有期徒刑4月確定；復於90、91年間因施
    用毒品案件，經原審法院以91年度毒聲字第651號裁定送令
    入戒治處所施以強制戒治，於92年10月1日執行完畢釋放出
    所；刑責部分則經原審法院以90年度易字第771號判決判處
    有期徒刑9月確定；其後雖有因施用毒品案件經法院判處罪
    刑確定及執行完畢之情形，惟再無經觀察、勒戒、強制戒治
    之紀錄等情，有本院被告前案紀錄表1份在卷可參，是其本
    次於111年3月17日8時36分採尿時起回溯96小時內之某時許
    再犯施用第二級毒品犯行，距其最近一次經強制戒治執行完
    畢釋放後，已逾3年。㈢至被告雖曾於108年間因施用毒品案
    件，經新竹地檢署檢察官以108年度毒偵字第1320號為「附
    命緩起訴」處分確定，緩起訴期間自108年9月25日起至110
    年3月24日止，期滿未經撤銷；復於109年間因施用毒品案件
    ，經新竹地檢署檢察官以109年度毒偵字第380號為「附命緩
    起訴」處分確定，惟該等緩起訴處分嗣經同署檢察官撤銷確
    定；又於109、110年間因施用毒品案件，經新竹地檢署檢察
    官先後以109年度毒偵字第2272號、110年度毒偵字第276、6
    27號、110年度撤緩毒偵字第91號各為「附命緩起訴」處分
    確定，緩起訴期間分別自110年3月9日起至111年9月8日止、
    自110年8月11日至112年2月10日止、自110年11月9日至112
    年5月8日止，戒癮治療履行起訖日則均為110年1月11日至11
    1年1月10日乙節，同有上開本院被告前案紀錄表1份在卷可
    參，然「附命緩起訴」處分無論是否完成「戒癮治療」均無
    法與觀察、勒戒或強制戒治「已執行完畢」之情形等同視之
    ；參以被告本件犯行，距其最近一次經強制戒治執行完畢釋
    放後，已逾3年，自應再令觀察、勒戒，不因其間是否因另
    犯該罪，經起訴、判刑或執行而受影響，是檢察官聲請將被
    告送勒戒處所觀察、勒戒核無不合，應予准許。㈣依毒品危
    害防制條例第20條第3項、第1項、觀察勒戒處分執行條例第
    3條第1項，裁定被告施用第二級毒品，令入勒戒處所觀察、
    勒戒等語。
二、抗告意旨略以：被告因毒品案件於法院報到時被驗到有毒品
    反應，經檢察官聲請觀察、勒戒之處分，被告有生活無法自
    理之中風妻子需要照顧，家中只有被告與妻子同住，以及房
    屋有貸款新臺幣（下同）5百多萬元，如被告進監服刑，無
    人可照顧妻子，房子也可能沒有了，其一生努力全沒了，還
    要負債五百多萬元，等於判兩人死刑，最近妻子已有尋短想
    法，而被告本人也有相同想法出現，請撤銷原裁定，被告不
    會再犯等語。
三、按「犯第10條之罪者，檢察官應聲請法院裁定，或少年法院
    （地方法院少年法庭）應先裁定，令被告或少年入勒戒處所
    觀察、勒戒，其期間不得逾2月」、「觀察、勒戒後，檢察
    官或少年法院（地方法院少年法庭）依據勒戒處所之陳報，
    認受觀察、勒戒人無繼續施用毒品傾向者，應即釋放，並為
    不起訴之處分或不付審理之裁定；認受觀察、勒戒人有繼續
    施用毒品傾向者，檢察官應聲請法院裁定或由少年法院（地
    方法院少年法庭）裁定令入戒治處所強制戒治，其期間為6
    個月以上，至無繼續強制戒治之必要為止。但最長不得逾1
    年」、「依前項規定為觀察、勒戒或強制戒治執行完畢釋放
    後，3年後再犯第10條之罪者，適用前2項之規定」，毒品危
    害防制條例第20條第1項、第2項、第3項分別定有明文。再
    「第20條第1項及第23條第2項之程序，於檢察官先依刑事訴
    訟法第253條之1第1項、第253條之2第1項第4款至第6款或第
    8款規定，為附條件之緩起訴處分時，或於少年法院（地方
    法院少年法庭）認以依少年事件處理法程序處理為適當時，
    不適用之」、「刑事訴訟法第253條之2第1項第6款規定之緩
    起訴處分，其適用戒癮治療之種類、實施對象、內容、方式
    、執行醫療機構或其他機構與其他相關事項之辦法及完成戒
    癮治療之認定標準，由行政院定之」，復為毒品危害防制條
    例第24條第1項、第4項所明定。是以毒品戒癮治療，係政府
    有效減少原有施用毒品人口，預防施用毒品者為籌措購毒費
    用所衍生之刑事犯罪，以透過醫療行為之方式，停止對毒品
    之渴求與依賴，以及減少為購買及施用毒品而造成社會治安
    危害，並重建施用毒品者重返健康社會之能力所制訂之制度
    ，且由法務部基於防制毒品危害之刑事政策與毒品危害防制
    條例第24條鑑於對於若干施用毒品者若僅施以徒刑不足以斷
    絕毒癮之規範本旨，乃令檢察機關與衛生福利部合作，由檢
    察官審酌個案情形，援引毒品危害防制條例第24條，改以緩
    起訴處分方式轉介毒品施用者前往醫療院所治療。又檢察官
    就個案是否依刑事訴訟法第253條之1第1項、第253條之2第1
    項第4款至第6款或第8款規定，先對被告為附命完成戒癮治
    療之緩起訴處分，自有衡酌判斷之裁量權限，且此裁量權限
    之行使，亦應受比例原則之限制。況毒品危害防制條例所規
    定之觀察、勒戒處分，其立法意旨在幫助施用毒品者戒除毒
    癮，該處分之性質非為懲戒行為人，而係為消滅行為人再次
    施用毒品之危險性，目的在戒除行為人施用毒品之身癮及心
    癮，兼具教化與治療之目的，可謂刑罰之補充制度，從而毒
    品危害防制條例本身所規定之觀察、勒戒及強制戒治等保安
    處分，雖兼具自由刑之性質，卻有刑罰不可替代之教化治療
    作用，且觀察、勒戒既屬用以矯治、預防行為人反社會性格
    ，而具社會保安功能之保安處分，當無因行為人主觀之個人
    或家庭因素而免予執行之理。
四、經查：
　㈠被告前揭施用第二級毒品甲基安非他命之犯行，已據被告於
    偵查中坦承不諱，且被告經新竹地檢署觀護人室採集其親自
    排放、封緘之尿液送檢驗結果，呈甲基安非他命陽性反應乙
    節，有台灣尖端先進生技醫藥股份有限公司111年3月31日出
    具之濫用藥物檢驗報告、新竹地檢署施用毒品犯尿液檢體監
    管紀錄表、毒品犯採尿具結書、施用毒品犯採尿報到編號表
    附卷可憑，是被告施用第二級毒品甲基安非他命之犯行堪以
    認定；又被告前於90、91年間因施用毒品案件，經原審法院
    以91年度毒聲字第651號裁定送令入戒治處所施以強制戒治
    ，於92年10月1日執行完畢釋放出所，刑責部分則經原審法
    院以90年度易字第771號判決判處有期徒刑9月確定，其後雖
    曾因施用毒品案件，經法院判處罪刑並執行完畢，或再因施
    用毒品案件，經檢察官為附命完成戒癮治療之緩起訴處分，
    然迄未再受觀察、勒戒或強制戒治之執行等情，有本院被告
    前案紀錄表1份在卷可參，是被告本案所為（111年3月17日8
    時36分採尿時起回溯96小時內之某時許）距其最近1次因犯
    施用毒品罪經觀察、勒戒或強制戒治執行完畢之日（92年10
    月1日）已逾3年，故檢察官斟酌本件個案具體情節，依毒品
    危害防制條例第20條第1項、第3項之規定，向法院聲請裁定
    令被告入勒戒處所觀察、勒戒，原審因檢察官之聲請，裁定
    被告應入勒戒處所觀察、勒戒，於法並無違誤。
  ㈡被告雖執前詞提起抗告，然按毒品危害防制條例所規定之觀
    察、勒戒處分，其立法意旨在幫助施用毒品者戒除毒癮，該
    處分之性質非為懲戒行為人，而係為消滅行為人再次施用毒
    品之危險性，目的在戒除行為人施用毒品之身癮及心癮措施
    ；觀察勒戒係導入一療程觀念，針對行為人將來之危險所為
    預防、矯治措施之保安處分，以達教化與治療之目的，從而
    毒品危害防制條例本身所規定之觀察、勒戒及強制戒治等保
    安處分，有刑罰不可替代之教化治療作用。又依毒品危害防
    制條例第20條、第24條規定，對於毒癮治療方式，採「觀察
    、勒戒」與「緩起訴」雙軌並行模式，檢察官選擇向法院聲
    請裁定令入勒戒處所接受觀察、勒戒，或對行為人為附條件
    之緩起訴處分，均屬立法者給予檢察官之職權裁量。至檢察
    官是否給予被告為附命完成戒癮之緩起訴處分，自得本於毒
    品危害防制條例第24條之規定及立法目的，妥為斟酌、裁量
    而決定，法院原則上應尊重檢察官職權之行使，僅就檢察官
    之判斷有違背法令、事實認定有誤或其裁量有重大明顯瑕疵
    等事項為有限度之低密度審查。本件被告既有前述施用第二
    級毒品之行為，復經檢察官斟酌被告之前案紀錄及卷內事證
    後，認為不宜依刑事訴訟法第253條之1第1項、第253條之2
    等規定對被告為附命完成戒癮治療或其他條件之緩起訴處分
    ，而允宜向法院聲請裁定被告入勒戒處所施以觀察、勒戒，
    以達治療之目的，此實屬檢察官行使裁量權之範疇，且查被
    告曾於109年間因施用毒品案件，經新竹地檢署檢察官以109
    年度毒偵字第380號為附命緩起訴處分確定，惟該等緩起訴
    處分嗣經同署檢察官撤銷確定；又於109、110年間因施用毒
    品案件，經新竹地檢署檢察官先後以109年度毒偵字第2272
    號、110年度毒偵字第276、627號、110年度撤緩毒偵字第91
    號各為附命緩起訴處分確定，緩起訴期間分別自110年3月9
    日起至111年9月8日止、自110年8月11日至112年2月10日止
    、自110年11月9日至112年5月8日止，戒癮治療履行起訖日
    則均為110年1月11日至111年1月10日等情，有上開檢察官緩
    起訴處分書及本院被告前案紀錄表在卷可參，被告屢屢再犯
    施用毒品案件，益徵非機構式的緩起訴附命戒癮治療對於戒
    除被告毒癮，未能見效。是依卷內事證，檢察官之裁量並無
    違反比例原則，亦無明顯裁量怠惰或恣意濫用裁量之情事，
    法院自無自由斟酌以其他方式替代之權。從而原審依檢察官
    之聲請，裁定被告應送勒戒處所觀察、勒戒，並無不合，抗
    告意旨執前詞指摘原裁定不當，難認有據。至被告所陳家庭
    狀況，縱然非虛，亦與其施用毒品犯行無涉，無足解免其依
    法應受之觀察、勒戒處分，如果其於接受本件觀察勒戒處遇
    之期間，其罹病配偶一時無人照顧，允宜尋求親友或社會福
    利主管機關、機構於此期間內協助，附此敘明。
  ㈢綜上所述，被告施用第二級毒品之犯行明確，原審依前開規
    定，裁定被告應送勒戒處所施以觀察、勒戒並無不合，本件
    抗告為無理由，應予駁回。
五、據上論斷，應依刑事訴訟法第412條，裁定如主文。　　　
中　　華　　民　　國　　111 　年　　7 　　月　　28　　日
                  刑事第十八庭  審判長法  官  何俏美
                                      法  官  陳海寧
                                      法  官  葉乃瑋 
以上正本證明與原本無異。
不得再抗告。
                                      書記官  程欣怡
中　　華　　民　　國　　111 　年　　7 　　月　　29　　日